臺灣桃園地方法院民事裁定　　　110年度消債職聲免字第112號
債　務　人　葉淑芳　

債　權　人　華南商業銀行股份有限公司

法定代理人　張雲鵬　


債　權　人　花旗（台灣）商業銀行股份有限公司


法定代理人　莫兆鴻　
代　理　人　陳正欽　


債　權　人　聯邦商業銀行股份有限公司

法定代理人　李憲章　


債　權　人　元大國際資產管理股份有限公司

法定代理人　宋耀明　



債　權　人　臺灣金聯資產管理股份有限公司


法定代理人　施俊吉　


債　權　人　金陽信資產管理股份有限公司

法定代理人　陳雨利　


債　權　人　勞動部勞工保險局（國民年金組）

上列當事人間因消費者債務清理之職權免責事件，本院裁定如下
：
    主  文
債務人葉淑芳應予免責。
    理  由
一、按法院為終止或終結清算程序之裁定確定後，除別有規定外
    ，應以裁定免除債務人之債務，消費者債務清理條例（下稱
    消債條例）第132 條定有明文。次按法院裁定開始清算程序
    後，債務人有薪資、執行業務所得或其他固定收入，扣除自
    己及依法應受其扶養者所必要生活費用之數額後仍有餘額，
    而普通債權人之分配總額低於債務人聲請清算前二年間，可
    處分所得扣除自己及依法應受其扶養者所必要生活費用之數
    額者，法院應為不免責之裁定。但債務人證明經普通債權人
    全體同意者，不在此限；債務人有下列各款情形之一者，法
    院應為不免責之裁定。但債務人證明經普通債權人全體同意
    者，不在此限：㈠七年內曾依破產法或本條例規定受免責。
    ㈡故意隱匿、毀損應屬清算財團之財產，或為其他不利於債
    權人之處分。㈢捏造債務或承認不真實之債務。㈣聲請清算
    前二年內，因消費奢侈商品或服務、賭博或其他投機行為，
    所負債務之總額逾聲請清算時無擔保及無優先權債務之半數
    ，而生開始清算之原因。㈤於清算聲請前一年內，已有清算
    之原因，而隱瞞其事實，使他人與之為交易致生損害。㈥明
    知已有清算原因之事實，非基於本人之義務，而以特別利於
    債權人中之一人或數人為目的，提供擔保或消滅債務。㈥隱
    匿、毀棄、偽造或變造帳簿或其他會計文件之全部或一部，
    致其財產之狀況不真確。㈧故意於財產及收入狀況說明書為
    不實之記載，或有其他故意違反本條例所定義務之行為，致
    債權人受有損害，或重大延滯程序，消債條例第133 條、第
    134 條亦分別明定。是法院為終止或終結清算程序之裁定確
    定後，如查明債務人有消債條例第133 條或第134 條各款所
    定之情形者，除債務人能證明經普通債權人全體同意免責外
    ，應為不免責之裁定。
二、經查，本件債務人葉淑芳，前因有不能清償債務情事，於民
    國109 年3 月23日向本院聲請清算，經本院於109 年5 月8
    日以109 年度消債清字第38號裁定聲請人於109 年5 月8 日
    下午5 時起開始清算程序，並命司法事務官進行本件清算程
    序，司法事務官則以109 年度司執消債清字第56號案（下稱
    ：清算執行案）加以進行，後司法事務官認據債務人所提出
    之資產表、財產及收入狀況說明書、中華民國保險商業同業
    公會保險業通報作業資料系統資料查詢結果表、南山人壽保
    險股份有限公司回函、英屬百慕達商友邦人壽保險股份有限
    公司回函、本院依職權調查債務人稅務電子閘門財產所得調
    件明細，及本院司法事務官於清算執行程序之調查，可知債
    務人名下有一輛106 年出廠之普通重型機車，經以網路上同
    車款網路交易價格計算約值3 萬6,000 元，另有友邦人壽保
    單1 張，保單解約金約為1,963 元，南山人壽保單2 張，保
    單解約金約為1,267 元、3 萬572 元，中華郵政保單1 張，
    保單解約金約為3 萬9,750 元，又債務人分別於109 年3 月
    19日辦理保單借款5,000 元，得撤銷之，另於109 年9 月6
    日及同年10月6 日分別辦理保單借款各6,000 元，共1 萬2,
    000 元，係於109 年5 月8 日裁定開始清算程序後借款，對
    債權人不生效力，前開保單價值共約為5 萬6,750 元（見本
    院109 年度司執消債清字第56號卷〈下稱執行卷〉第134 、
    138 、147 、151 、160 頁）。嗣由債務人提出與上開保單
    解約金、機車車輛價值等值現金12萬6,552 元以供清償，並
    經司法事務官依法分配該款項完結，故於110 年6 月23日裁
    定清算程序終結並確定在案（見執行卷第222 頁正反面）等
    情，業經本院上開清算執行案卷確認無誤，堪予認定。是本
    院所為終結清算程序之裁定既已確定，依前開消債條例規定
    ，法院即應審酌債務人是否有消債條例第133 條、第134 條
    所定應為不免責裁定之情形。
三、本院司法事務官前依消債條例第136 條規定，於裁定終結清
    算後依職權通知全體債權人及債務人就債務人免責與否表示
    意見或到庭陳述意見：
  ㈠債權人聯邦商業銀行股份有限公司具狀陳稱略為：不同意債
    務人免責。懇請鈞院依職權調查債務人是否有符合消債條例
    第133 條、第134 條各款之規定（見執行卷第253 頁）。
  ㈡債權人勞動部勞工保險局具狀陳稱略為：不同意債務人免責
    ，本案如予債務人免責，依衛生福利部103 年9 月15日衛部
    保字第1030125517號函釋，未受清償之保險費及利息將發生
    消滅效果，國民年金保險年資依實際繳納保險月（日）數按
    比率計算，將影響其未來給付權益（見執行卷第255 頁）。
  ㈢債權人花旗（台灣）商業銀行股份有限公司具狀陳稱略為：
    不同意債務人免責。調閱債務人信用卡消費明細帳單可知，
    其欠款內容多為非必要性之奢侈消費，顯浪費導致其不可負
    擔之債務，已符合消債條例第134 條第4 項規定不免責之事
    由。依據債務人之年齡各方面考量，應仍有工作能力，更應
    勤儉持家，勤勉工作，以設法解決債務（見執行卷第258 頁
    ）。
四、經查：
  ㈠債務人無消債條例第133 條所規定應不免責之情事存在：
  1.依消債條例第133 條前段為本件不免責裁定之審查時，應以
    本院裁定開始清算時（即109 年5 月8 日）起至裁定免責前
    之期間，綜合考量各項情況以認定債務人有無薪資、執行業
    務所得或其他固定收入，及有無濫用清算程序之情節，而為
    認定債務人有無固定收入，如現有收入，並於扣除自己及依
    法應受其扶養者所必要生活費用之數額後仍有餘額，且普通
    債權人之分配總額低於債務人聲請清算前二年間（依消債條
    例第78條第1 項、第153 條之1 第2 項規定，乃債務人聲請
    清算前二年即107 年5 月起至109 年4 月止期間），可處分
    所得扣除自己及依法應受其扶養者之必要生活費用之餘額，
    以判斷其有無消債條例第133 條之適用。
  2.查，債務人自裁定開始清算程序後之收入，有任職怡富電子
    有限公司之每月薪資2 萬280 元，另每月有低收扶助2,802
    元，有債務人提出之110 年1 月至6 月之薪資明細、郵局存
    摺封面暨內頁影本可考（見執行卷第300 、301 頁) ，是堪
    認債務人於本院裁定開始清算程序後每月約有2 萬3,082 元
    （計算式：2 萬280 元＋2,802 元＝2 萬3,082 元）之收入
    。又本院清算裁定係審認債務人開始清算後，每月必要支出
    為2 萬3,415 元（見執行卷第5 頁）。則以債務人每月收入
    扣除其與依法應受其扶養之人每月必要生活支出後，已無餘
    額，是債務人於法院裁定開始清算程序後雖仍有薪資收入每
    月2 萬3,082 元，然已不足維持自己及扶養未成年子女生活
    所需，此與消債條例第133 條前段所指要件不合，故債務人
    並無消債條例第133 條規定應不免責之事由。
  ㈡債務人無消債條例第134 條各款所定應不免責之情形：
  1.本件債權人花旗（台灣）商業銀行於清算執行中，提出債務
    人之信用卡消費明細表附卷可參（見執行卷第259 至298 頁
    ），惟觀上述信用卡消費明細表所載日期，係於93年7 月起
    至95年6 月止，並非債務人聲請清算前二年期間即107 年5
    月起至109 年4 月止之明細，尚無審酌之必要。
  2.另經本院函詢全體普通債權人，就債務人是否應予免責一節
    表示意見，債權人多具狀表示反對債務人免責，已如上述，
    惟消債條例關於清算程序係以免責主義為原則，不免責為例
    外，而本件債權人並未具體說明或提出相關事證證明債務人
    有消債條例第134 條各款所定不免責事由，本院復查無債務
    人有何消債條例第134 條所列各款之不免責事由，自難認債
    務人有何消債條例第134 條應為不免責裁定之情形。
五、綜上所述，本件債務人既無消債條例第133 條及第134 條應
    不免責事由存在，揆諸前開規定及立法目的，自應為債務人
    免責之裁定，爰裁定如主文。
中    華    民    國   110    年    10    月    21    日
                  民事第二庭    法  官  李麗珍
以上為正本係照原本作成。
如不服本裁定，應於裁定送達後10日內，以書狀向本院提出抗告
，並繳納抗告費新臺幣1,000元。
中    華    民    國   110    年    10    月    22    日
                                書記官  謝伊婕